【裁判字號】    88,再易,9
【裁判日期】    900815
【裁判案由】    損害賠償
【裁判全文】
臺灣屏東地方法院民事判決  八十八年度再易字第九號
    再 審 原告  丙○○
    再 審 被告  乙○○
                甲○○
右當事人間請求損害賠償事件，再審原告對於中華民國八十八年七月七日本院八十八
年度簡上字第五七號確定判決，提起再審之訴，本院判決如左：
    主    文
本院八十八年度簡上字第五七號確定判決廢棄。
再審被告之第二審上訴駁回。
再審及再審前第二審訴訟費用，由再審被告連帶負擔。
    事    實
甲、原告方面：
一、聲明：請求判決如主文第一、二項所示。
二、陳述：
 (一) 本件侵權行為損害賠償事件，前第二審法院依據最高法院七十一年台上字第三四
    三五號判例要旨，而捨棄最高法院七十七年度台上字第二一五二號判決之見解而
    為再審原告二審敗訴之確定終局判決。惟前第二審法院既承認有上開訴訟存在，
    卻又稱再審原告應於請求後六個月內另行起訴，否則無法保持時效中斷之效力，
    其說詞有矛盾之嫌；蓋刑事附帶民事訴訟等同起訴效力，依據民法第一百二十九
    條規定，其時效當然中斷，苟非因撤回其訴或因不合法而受駁回之裁判，其裁判
    確定前，皆保持時效中斷之狀態，此觀同法第一百三十一條之規定自明，何需於
    此訴訟繫屬法院中而尚未確定前另行起訴方能保持時效中斷之理。又苟依其見解
    ，需另行起訴方能保持時效中斷之效力，則可能形成重覆起訴並造成一案二訴之
    情況發生，乃訴訟法之大忌。況豈有訴訟案件已繫屬法院審理之同時需另為同一
    事實之起訴方能保持時效中斷之理，此恐非立法原意，二審法院於本案如此論斷
    似嫌草率。此所以有最高法院七十二年度台上字第三三二四號判決、七十七年度
    台上字第二一五二號判決之理，且於本案最為合情合理合法之解釋。至最高法院
    七十一年台上字第三四三五號判例專指未起訴而僅繼續不斷的為請求方有其適用
    ，苟已起訴自無適用餘地；則再審原告前提起刑事附帶民事訴訟，與該判例情況
    迥然有別，二審法院逕以該判例作為判決依據，符合民事訴訟法第四百九十六條
    第一項第一款之規定。
 (二) 前第二審法院以顯無理由而不經言詞辯論即逕以判決駁回，然苟顯無理由，再審
    原告如何能於原一審法院獲得一部勝訴判決？且請求權是否罹於消滅時效之問題
    ，竟於二審法院不經調查即視為顯無理由，其適用之程序似亦顯有錯誤。又其消
    極未採用最高法院七十二年度台上字第三三二四號判決之見解，顯然影響本案至
    深，依大法官會議釋字第一七七號解釋，自得為再審之訴之理由。
 (三) 按最高法院七十一年台上字第一七八八號判例，本件再審原告前提起刑事附帶民
    事訴訟而被臺灣高等法院高雄分院依起訴不合法判決駁回確定後（八十七年五月
    九日），自得於六個月內向管轄法院另行起訴。前第二審法院錯解該判例意旨所
    為之判決，自亦屬民事訴訟法第四百九十六條第一項第一款所定適用法規顯有錯
    誤之範圍，得為再審之訴之理由。
 (四) 再審被告乙○○係屏東縣琉球鄉金發寶號漁船船長，再審被告甲○○為其雇主，
    於八十五年五月三日凌晨二時三十分許，再審原告所有之ＣＴＲＰＴＯ九九六，
    ＯＢ七一六四六號竹筏定錨於巴士海峽靠蘭嶼附近，即北緯二十一度三十五分五
    十二秒、東經一二一度三十四分八十三秒處，開燈停泊釣魚，適該漁船船長乙○
    ○駕駛該船經過上述地點，而就當時情形，應能注意竟未注意船前狀況，於再審
    原告竹筏以強燈閃示警告之際，仍未發現，撞及該竹筏左側，致使竹筏之支撐塑
    膠管斷裂二支，油箱破裂，並致使該筏油壓動力系統全失，再審被告乙○○應負
    損害賠償責任，而再審被告甲○○依民法第一百八十八條之規定亦應負連帶損害
    賠償之責。惟事發後再審被告均拒不賠償，該竹筏業經再審原告自行僱工修復完
    成，計花費新台幣（下同）二十八萬九千三百八十一元，為此依民事訴訟法第四
    百九十六條第一項第一款之規定，提起本件再審之訴。
 (五) 再審原告之竹筏原為上層九支、下層四支膠管；因遭撞擊，船板震動導致中間二
    支膠管結構被破壞，因此除將該二支予以更新外，下層因補強之緣故，再加二支
    膠管。又因一年當中最好的日子在三至五月間，之後接著會有颱風，八月則有落
    山風，故於八十五年五月三日事故後，再審原告即急欲將船修好，並顧慮可能發
    生訴訟，而央請漁會人員到現場觀看修理情形。至再審被告爭執當地膠筏僅約一
    、二十萬元，惟再審原告之膠筏重約十來噸，可遠航至菲律賓公海海域作業，平
    均造價約一百三十餘萬元，與再審被告當地約二人即可抬起的膠筏大有不同，再
    審原告已以最經濟的方式修理。次按，膠筏之膠管遭撞擊斷裂後，其結構堪稱全
    遭破壞，其修復需先將船身解體、重新接妥膠管、重新按裝，且其解體後所有甲
    板及兩邊護板必須全部拆除並重新製作，其工時尤比造新船為多，焉何不需木工
    ？且本件遭撞擊之點在船道左側護板前方，致左側前方護板不鏽鋼支柱斷裂四支
    、左側前方護板全倒，有照片可稽，尤以一艘可駛至遠程水域之膠筏，若謂全船
    皆無鐵器部分，誰能相信？再審被告所辯系爭膠筏並無任何鐵器部分，不須鐵工
    云云，僅能指四十年代之人力竹筏或獨木舟方有適用。另系爭膠筏之駕駛室為玻
    璃纖維製作，遭撞後其駕駛室傾斜、鋁門窗及玻璃全毀，而斷裂之膠管重新接合
    後，亦需用玻璃纖維護上，否則接合處將會滲水進管內，耑此，何以不需玻璃纖
    維之工時？至其電力系統，因不似漁船複雜，故電工之工作天數自然較少，何謂
    與經驗法則不符？再審被告僅憑假設立場之想當然耳之說詞尚不可採，本件受損
    膠筏之修復過程皆受漁會監工人員及漁會本身控管，非再審原告可得任意加減。
 (六) 再審原告之法律見解有一審法院之認同，有最高法院七十二年度台上字第三三二
    四號判決及七十七年度台上字第二一五二號判決為依據，何來自為說詞及個人法
    律見解之偏曲爭執之說。再審原告前提起刑事附帶民事訴訟依據民法第一百二十
    九條規定自然發生時效中斷之效力無庸置疑，且依同法第一百三十一條之規定，
    在該訴訟尚未因起訴不合法而被判決駁回確定前，其時效中斷之效力之狀態自然
    存續中。然二審法院及再審被告卻聲稱再審原告必須於提出刑事附帶民事訴訟（
    八十五年十一月二十七日）後六個月內（八十六年五月二十七日）另為起訴方能
    保持效中斷效力，其判決理由已公然違背前述二條法令規定，且其說詞係因已明
    知該訴訟已然因起訴不合法而被判決駁回確定後之說法，否則該訴訟未確定前，
    二審法院及再審被告如何能有未卜先知之能力得以預知該訴訟必然會因起訴不合
    法而被判決駁回確定，而稱再審原告必須於八十六年五月二十七日需另行起訴否
    則該中斷之效即無由保持，此類說詞有倒果為因之嫌，不足採信。二審法院否定
    實務上為解釋民法第一百三十一條起訴因不合法而受駁回之裁判、其裁判確定、
    時效視為不中斷之規定，並依據最高法院六十二年台上字第二二七九號判例意旨
    所為之共同見解，惟其所為之理由無法自圓其說且與法令規定相違背，其判決理
    由要難謂非違背法令規定。且倘依二審法院判決理由及再審被告之主張，皆謂再
    審原告之損害賠償請求權已於八十七年五月三日罹於時效而消滅；惟再審原告前
    提起刑事附帶民事訴訟經臺灣高等法院高雄分院上字第一三三號認起訴不合法判
    決駁回而於八十七年五月九日將判決書合法送達於再審原告後確定，則該訴訟案
    件未確定前其請求權竟已罹於時效而消滅，亦顯有矛盾並悖於常情，尤以侵權行
    為消滅時效為二年，惟法院自受理開始迄至案件裁判確定時，已逾越其時效者所
    在多有，然法院就起訴不合法之案件僅程序上即予駁回而未就實質上為裁判，而
    法院審理訴訟案件其進度豈係當事人所得置喙，苟不許被害人有救濟之法，則立
    法嚴苛，法令之不盡情理，侵害人民權益之為害，莫此為甚。該二審法院判決理
    由，自有民事訴訟法第四百九十六條第一項第一款規定之適用，而得為再審之訴
    之理由。
三、證據：提出臺灣高等法院高雄分院上字第一三三號公文封、屏東縣恒春區漁會函
    各一件為證，並聲請訊問證人張常雲、張幼卿、洪福隆、陳啟明、李福男、王福
    信、潘連發、潘建仁。
乙、被告方面：
一、聲明：請求判決駁回再審原告再審之訴。
二、陳述：
 (一) 按民事訴訟法第四百九十六條第一項第一款所謂適用法規顯有錯誤，係指確定判
    決違背法規或現存判例解釋而言（七十一年台再字第二五○號判例參照）；又按
    法律上見解之歧異，不得謂為適用法規顯有錯誤（五十九年裁字第一四號判例參
    照）。查最高法院七十一年台上字第一七八八號判例，其涵義甚明，即提起附帶
    民事訴訟，如因不合法而遭駁回確定，其提起附帶民事訴訟可認為係民法第一百
    二十九條第一項第一款之請求，惟仍應依同法第一百三十條之規定，於請求後六
    個月內起訴，否則時效不因而中斷，再審原告主張之七十二年度台上字第三三二
    四號判決亦同此見解無訛。再審原告指摘再審被告於八十五年五月三日與其所駕
    駛之膠筏碰撞，致使膠筏受損，則當日其對於損害及賠償義務人已然知悉；其侵
    權行為損害賠償請求權之行使，依民法第一百八十四條第一項前段、第一百九十
    七條前段及最高法院七十二年台上字第七三八號判例、四十九年台上字第二六五
    二號判例意旨，應自八十五年五月三日起二年內為之，始能不消滅時效，即其時
    效至八十七年五月三日而消滅。嗣再審原告雖於同年十一月二十七日提起刑事附
    帶民事訴訟，請求再審被告賠償其損害，然其附帶民事訴訟於八十七年四月三十
    日經臺灣高等法院高雄分院以起訴不合法而判決駁回確定，因而依七十一年台上
    字第一七八八號判例意旨，再審原告之侵權行為損害賠償請求權之時效，依民法
    第一百三十一條之規定，不因再審原告之附帶民事訴訟之起訴而中斷；從而，其
    所主張之侵權行為損害賠償請求權之時效，仍應自於八十五年五月三日起算至八
    十七年五月三日止，並未因附帶民事訴訟之提起而中斷，如於二年內未有任何請
    求或訴訟，將因時效經過而消滅。且依六十二年台上字第二二七九號判例意旨，
    雖可將再審原告之附帶民事訴訟訴狀，於送達於再審被告時，視為對再審被告履
    行之請求，仍有民法第一百三十條之適用；即再審原告之附帶民事訴訟因不合法
    而遭判決駁回確定，惟仍可以之視為自八十五年十一月二十七日附帶民事起訴狀
    送達於再審被告之時，視為對再審被告之請求，而適用民法第一百三十條之規定
    ，其時效因而得以中斷，然仍需於六個月內起訴，否則時效亦因而不中斷；亦即
    再審原告應於八十六年五月二十七日前另行對再審被告起訴，否則其時效亦視為
    不中斷，仍於八十五年五月三日起二年內因不行使權利而消滅時效。再審原告於
    八十五年十一月二十七日起六個月內，即八十六年五月二十七日前並未起訴，而
    係於八十七年七月三十一日始對再審被告聲請發支付命令，其與上開判例意旨已
    有未合，因而其侵權行為損害賠償請求權之時效，未因其支付命令之聲請而中斷
    ，仍於八十七年五月三日而時效屆滿；再審原告於八十七年七月三十一日始向法
    院聲請發支付命令，再審被告於八十七年九月八日接獲八十七年促字第一二八七
    九號支付命令，自已逾二年時效規定，再審被告為時效消滅之抗辯，與法及上開
    判例並無違誤，再審原告之請求權應歸消滅。綜上，再審原告之侵權行為損害賠
    償請求權，已因效經過而消滅，前審判決並無違誤。
 (二) 再審原告以：「倘被上訴人於請求後六個月內不起訴，時效視為不中斷」，係指
    其附帶民事訴訟於八十七年五月二日經駁回確定後，得於其後六個月內再行起訴
    云云，固引最高法院七十七年度台上字第二一五二號判決為據。惟依最高法院七
    十一年台上字第三四三五號判例意旨，明白表示不能以不斷請求之方法而延續其
    時效，如不於請求後六個月內起訴，即使繼續不斷的為請求，亦不生中斷之效力
    ；同理，亦不能以行使權利狀態之繼續，而延續時效。民法第一百三十條之明文
    規定，已明示須於請求後之六個月內另行起訴，始能中斷時效，參諸上開規定及
    七十一年台上字第三四三五號判例，已明示所謂之「請求」，亦指一開始之請求
    ，而非可藉權利之行使，而延續其效甚明。首揭七十七年度台上字第二一五二號
    判決，與上開民法第一百三十條及七十一年台上字第三四三五號、一七八八號判
    例相左，自不足採；且該判決僅係最高法院之判決，並非現存有效之判例，依法
    並無拘束力，其將時效擴張，而使再審原告之時效於二年延長至二年六個月以上
    ，而於時效消滅後仍得行使其請求權，與法律規定有違，前審不採上開判決之見
    解，於法並無違誤，亦無適用法錯誤之情形。再審原告斷章取義，自為說詞，將
    時效之進行擅自擴張自八十七年五月二日開始起算，置八十七年五月二日前之時
    效於不顧，嚴重曲解上開判例意旨，其陳述僅為再審原告個人法律見解之偏曲爭
    執，並非民事訴訟法第四百九十六條第一項第一款之適用法規顯有錯誤所指之確
    定判決違背法規或現存判例解釋。其再審之訴不合法，應予駁回。
 (三) 又依最高法院六十二年台上字第二二七九號判例，本件再審原告雖因第一次之起
    訴而有時效中斷之利益，然既因起訴不合法而經判決確定，其時效為不中斷，再
    審原告之第二次起訴，仍應在二年時效未經過之前提起，始有民法第一百三十條
    之適用。再審原告於八十七年七月三十一日向法院聲請發支付命令，已超過二年
    時效，依上開判例解釋，不能視為時效中斷；另七十一年台上字第一七八八號判
    例對此亦以訴狀送達為計算六個月之標準，因而，再審原告之請求權已罹於時效
    ，再審被告自得拒絕給付。
 (四) 再審原告所提出之估價單及收據係屬私文書，再審被告前於潮州簡易庭即否認其
    真正，故依民事訴訟法第三百五十七條前段規定，應由其舉證證明為真正。然再
    審原告僅於潮州簡易庭請證人李登春及張常雲出庭做證，至張幼卿、洪福隆、李
    福男、王福信、陳啟明、洪義豐、潘連發、潘建仁部分尚未證明其真正，無形式
    證據力可言，依四十二年台上字第一一五二號判例、四十年台上字第四八一號判
    例意旨，不得採為裁判之基礎。又再審原告主張其膠筏支撐塑膠管斷裂、油箱破
    裂，並無何木工部分，何以須用木工三名工作天合計三十日？且膠筏並無何鐵器
    ，竟須鐵工工作日達七日？另依其提出之照片，僅有部分膠管受損，何以膠管按
    裝工作日共十一日、玻璃纖維工作日八日之久？而雜工工作日達十五日係為何事
    亦未表明，至電工則僅工作四日，皆與經驗法則不符，其與待證事實有關惟不可
    信者，應無實質上之證據力。
丙、本院依職權調閱本院八十八年度簡上字第五七號卷，並函屏東縣恒春區漁會。
    理    由
一、本件再審原告主張於八十五年五月三日凌晨二時三十分許，其所有之ＣＴＲＰＴ
    Ｏ九九六，ＯＢ七一六四六號竹筏定錨於巴士海峽靠蘭嶼附近，即北緯二十一度
    三十五分五十二秒、東經一二一度三十四分八十三秒處，開燈停泊釣魚，適再審
    被告乙○○駕駛漁船經過上述地點，而就當時情形，應能注意竟未注意船前狀況
    ，於再審原告竹筏以強燈閃示警告之際，仍未發現，撞及該竹筏左側，致使竹筏
    之支撐塑膠管斷裂二支，油箱破裂，並致使該筏油壓動力系統全失等情，業據其
    於原審提出照片為證，復有證人藍鴻進於本院潮州簡易庭審理時結證稱：「那時
    已下錨定點在釣魚，而被告的船直衝過來撞上我們就開跑走，當時包括原告有四
    個人在船上，二人掉下海裡，釣具掉了三付」（見八十七年度潮簡字第七六○號
    卷內八十八年一月七日言詞辯論筆錄）等語，而再審被告乙○○違反海商法之協
    力救助義務並經臺灣高等法院高雄分院判處有期徒刑六月在案，自堪信為實在。
    從而，本件係因再審被告乙○○應注意而未注意船前狀況所致事故，其與再審原
    告所受損害間，應認有相當之因果關係。又再審被告甲○○對其為再審被告乙○
    ○之僱主一節，亦不爭執，從而，依民法第一百八十八條第一項之規定，其自應
    負連帶損害賠償責任。
二、查本件侵權行為損害賠償請求權之消滅時效，依民法第一百九十七條第一項之規
    定，應自事故發生之日，即八十五年五月三日起算，至八十七年五月二日屆滿二
    年而消滅。惟既經再審原告於八十五年十一月二十七日提起刑事附帶民事訴訟，
    依同法第一百二十九條第一項第三款之規定，時效即因而中斷，嗣雖該訴訟因不
    合法而於八十七年五月九日遭駁回確定，然仍應視其起訴狀送達於再審被告時，
    視為再審原告對之為履行之請求，而有同法第一百三十條規定之適用；再審原告
    嗣既於法定六個月期間內，而在八十七年七月三十一日，向法院聲請發支付命令
    ，則依同法第一百二十九條第二項第一款規定，即與起訴有同一效力，其時效仍
    視為中斷，且時效既因而中斷，即無復因消滅時效之進行而完成可言。前訴訟程
    序第二審法院遽以本件已罹於消滅時效為由廢棄原八十七年度潮簡字第七六○號
    第一審判決，尚有未洽，再審原告提起本件再審之訴，於法尚無不合。
三、次應審究者，為本件再審被告應負擔之損害賠償數額。經查，再審原告起訴主張
    系爭膠筏原為上層九支、下層四支膠管，因遭撞擊，船板震動導致中間二支膠管
    結構被破壞，因此除將該二支膠管予以更新外，下層因補強之緣故，再加二支膠
    管；又膠筏之膠管遭撞擊斷裂後，其結構堪稱全遭破壞，其修復需將船身解體、
    重新接妥膠管、重新按裝，而解體後所有甲板及兩邊護板則必須全部拆除並重新
    製作，且本件遭撞擊之點在船道左側護板前方，致左側前方護板不鏽鋼支柱斷裂
    四支、左側前方護板全倒，而分別需木工、鐵工；至系爭膠筏之駕駛室為玻璃纖
    維製作，遭撞後其駕駛室傾斜、鋁門窗及玻璃全毀，而斷裂之膠管重新接合後，
    亦需用玻璃纖維護上，否則接合處將會滲水進管內，故尚需玻璃纖維部分之技工
    ，另加計電工、雜工等，合計花費二十八萬九千三百八十一元之情，業據其於本
    院潮州簡易庭審理時提出發票、收據及照片等件為證，且經證人張常雲、張幼卿
    、洪福隆、陳啟明、李福男、王福信、潘連發、潘建仁於本院審理時證述明確，
    而經核系爭膠筏之修復過程及所需詳細工時，復與屏東縣恒春區漁會恒區漁總字
    第三八三號函內說明三、及第○六九三號函所附之修護監工日誌所載尚屬相符，
    其主張自堪可採，至再審被告空言抗辯有違常情云云，尚非可取。綜上，本院潮
    州簡易庭八十七年度潮簡字第七六○號判決再審被告應連帶給付再審原告二十八
    萬九千三百八十一元及其法定遲延利息，洵屬正當，爰由本院予以廢棄前訴訟程
    序第二審確定判決，改判如主文所示。
據上論結，本件再審之訴為有理由，再審被告之第二審上訴為無理由，依民事訴訟法
第五百零五條、第四百三十六條之一第三項、第四百四十九條第一項、第八十五條第
二項，判決如主文。
中      華      民      國    九十      年      八      月      十五    日
                                    臺灣屏東地方法院民事第二庭
~B審判長法官  洪有川
~B法      官  黃義成
~B法      官  王幸華
右為正本，係照原本作成。
不得上訴。
~B法院書記官  江永年
中      華      民      國    九十      年      八      月      十五    日


司法院資訊處製作；財團法人民間司法改革基金會備份。
